【裁判字號】    99,家上易,2
【裁判日期】    990609
【裁判案由】    剩餘財產分配
【裁判全文】
臺灣高等法院高雄分院民事判決         99年度家上易字第2號
上    訴    人  乙○○
即附帶被上訴人
訴 訟 代 理 人  陳妙泉律師
被 上   訴  人  丁○○
即 附 帶上訴人
訴 訟 代 理 人  楊昌禧律師
                梁育誠律師
上列當事人間剩餘財產分配事件，上訴人對於中華民國98年11月
30日台灣高雄地方法院97年度家訴字第166 號第一審判決提起上
訴，被上訴人為附帶上訴，本院於民國99年5 月26日言詞辯論終
結，判決如下：
    主  文
上訴駁回。
附帶上訴及請求給付假執行所受損害之訴均駁回。
上訴及附帶上訴費用由兩造各自負擔。
    事實及理由
一、上訴人即附帶被上訴人乙○○主張：
  (一)兩造於民國（下同）86年11月15日結婚，原係夫妻，嗣兩造
    於原審法院96年度婚字第313 號請求離婚等事件之訴訟期間
    ，於96年5 月16日協議離婚。
  (二)兩造於96年5 月16日協議離婚，則法定財產關係於96年5 月
    16日業已消滅。伊剩餘財產新台幣（下同）47萬1956元，而
    被上訴人即附帶上訴人丁○○其繳納高雄縣阿蓮鄉崗山村崗
    山85之15號房地貸款之本息140 萬1091元、存款78萬501 元
    、基金32萬元，共計250 萬1592元為其剩餘財產，是以兩造
    剩餘財產差額為202 萬9636元，伊所得請求之金額為101萬
    4818元。為此，爰提起本件訴訟，並聲明：1 、丁○○應給
    付乙○○101 萬4818元，及自98年8 月4 日起至清償日止，
    按年息5%計算之利息。2 、訴訟費用由丁○○負擔。3 、願
    供擔保請准宣告假執行。
二、被上訴人即附帶上訴人丁○○則以：
  (一)對於兩造係於86年11月15日結婚，嗣於96年5 月16日離婚之
    事實不爭執。
  (二)至伊於96年5 月16日之婚後財產明細如下：
    1.存款部分：彰化銀行75萬5098元、第一商銀96元、土地銀
      行2 萬4848元、合作金庫459 元、此有四家銀行之存摺明
      細附呈可證，總計78萬501 元。
    2.股票０元，有證券存摺影本可證。
    3.基金：元大卓越基金及JF印度基金各16萬元，合計32萬元
      。
    4.伊之負債額為積欠丙○○20萬元、積欠甲○○22萬元，總
      計負債42萬元。
    5.綜上，伊之剩餘財產為68萬501元。
  (三)另伊名下之房屋即高雄縣阿蓮鄉崗山村崗山85之15號乃伊於
    結婚前即購買，不屬於婚後財產，故乙○○將之納為婚後剩
    餘財產加以計算，實屬謬誤等語資為抗辯。並聲明：１、對
    造之訴駁回。２、訴訟費用由對造負擔。３、如受不利判決
    ，准供擔保免為假執行。
三、原審判決丁○○應給付乙○○91萬8145元，及自98年8 月4
    日起至清償日止，按週年利率5%計算之利息並准供擔保宣告
    假執行及免為假執行，並駁回乙○○其餘之訴。乙○○提起
    上訴，丁○○亦提起附帶上訴。乙○○於本院聲明：（一）
    原判決不利於乙○○部分廢棄。（二）上廢棄部分，丁○○
    應再給付乙○○21萬元，暨自98年8 月4 日起至清償日止，
    按年息5%計算之利息。（三）第一、二審訴訟費用由丁○○
    負擔。對於附帶上訴之答辯聲明：（一）丁○○之附帶上訴
    駁回。（二）訴訟費用由丁○○負擔。丁○○於本院之答辯
    聲明：（一）上訴駁回。（三）訴訟費用由乙○○負擔。附
    帶上訴聲明：（一）原判決關於丁○○敗訴逾10萬4273元外
    之部分均廢棄。（二）上開廢棄部分，乙○○於原審之訴及
    假執行之聲請均駁回。（三）第一審及附帶上訴訴訟費用由
    乙○○負擔。（四）乙○○應給付丁○○81萬3872元，及自
    99年1 月5 日起至清償日止，按年息5%計算之利息。
四、兩造所不爭執之事項：
  (一)兩造於86年11月15日結婚，嗣於96年5 月16日協議離婚，兩
    造婚後未就夫妻財產制另行約定。
  (二)丁○○於96年5 月16日計有彰銀、一銀、土銀、合作金庫4
    家銀行之存款，總計78萬501 元。元大卓越基金及JF印度基
    金各16萬元，合計32萬元。
五、兩造爭執之事項：
  (一)兩造婚姻關係消滅時丁○○是否有欠訴外人丙○○20萬元、
    欠訴外人甲○○22萬元？
  (二)丁○○就所有坐落高雄縣阿蓮鄉崗山村崗山85-15 號房地所
    繳納之貸款本息，是否應列為現存之婚後財產予以分配？
六、本院之判斷：
  (一)按夫妻未以契約訂立夫妻財產制者，除本法另有規定外，以
    法定財產制為其夫妻財產制。又法定財產關係消滅時，夫或
    妻現存之婚後財產，扣除婚姻關係存續中所負債務後，如有
    剩餘，其雙方剩餘財產之差額，應平均分配，但因繼承或其
    他無償取得之財產及慰撫金不在此限；依前項規定，平均分
    配顯失公平者，法院得調整或免除其分配額，民法第1005條
    、第1030條之1 第1 、2 項分別定有明文。次按夫妻現存之
    婚後財產，其價值計算以法定財產制關係消滅時為準；但夫
    妻因判決而離婚者，以起訴時為準，民法第1030條之4 第1
    項亦有規定。查：
  1.上訴人主張，兩造於86年11月15日結婚，嗣於96年5 月16日
    協議離婚，且兩造婚後未就夫妻財產另行約定等情，有戶籍
    謄本在卷可稽，且為被上訴人所不爭執，此部分自堪信為真
    實，是依上開說明，兩造間應適用法定財產制，且此法定財
    產關係於96年5月16日消滅。
  2.上訴人主張，兩造間法定財產關係於96年5 月16日消滅時，
    上訴人之剩餘財產計47萬1956元，被上訴人剩餘財產有存款
    78萬0501元，基金32萬元部分為被上訴人所不爭執，此部分
    亦堪信為真實。
  3.丁○○就其所有坐落高雄縣阿蓮鄉崗山村崗山85-15 號房地
    所繳納之貸款本息是否應列為現存之婚後財產予以分配？
    按「夫或妻之一方以其婚後財產清償其婚前所負債務，或以
    其婚前財產清償婚姻關係存續中所負債務，除已補償者外，
    於法定財產制關係消滅時，應分別納入現存之婚後財產或婚
    姻關係存續中所負債務計算。」民法第1030條之2 第1 項定
    有明文，查被上訴人所有之門牌號碼高雄縣阿蓮鄉崗山村崗
    山85之15號房地及基地，雖係被上訴人於兩造結婚前之82年
    間所購得，然被上訴人亦自承該房地為被上訴人向台灣土地
    銀行岡山分行申請勞工貸款所購得，且原審函詢台灣土地銀
    行岡山分行被上訴人就上開房地於該行之勞工建構住宅貸款
    乙情，經該行函覆，「丁○○君放款帳號000 0000000000
    0 00 於86年11月15日起至89年3 月22日止，其清償之總額
    為231264元整。自89年3 月23日起至96年5 月16日止，其清
    償之總額為0000000 元整。其中本金為0000000 元整，利息
    為176392元整。」等情，有台灣土地銀行岡山分行98年11月
    18日崗放字第0980000571號函附卷可參，足認被上訴人顯係
    於婚後共計以0000000 元（計算式：231264元＋0000000 元
    ＝0000000 元）之貸款金額償還被上訴人於其婚前所購得位
    於高雄縣阿蓮鄉崗山村崗山85之15號房地及基地，雖上開房
    地確為被上訴人婚前即已購置，然被上訴人確係以婚後之財
    產償還婚前之債務，則揆諸首開規定，被上訴人購得上開房
    地所繳貸款之0000000 元，自應納入被上訴人婚後所增加財
    產。
    被上訴人雖辯稱，伊雖陸續以婚後財產償還婚前購置之上開
    房地之貸款（即婚前債務），惟上開房地於兩造86年11月15
    日結婚後，即為兩造共同生活之處所，倘無上開房地，兩造
    婚後自需另行租屋居住，並支出租屋費用，故伊所繳納之房
    貸與兩造婚姻共同生活及婚姻貢獻息息相關，與民法第1030
    條之2 第1 項所規範者，實有不同，自無該條文規定之適用
    ，自不將依所繳貸款納入婚後所增加之財產予以配云云。惟
    查，當被上訴人繳清上開不動產貸款時，被上訴人即完全擁
    有無負擔之財產，而其為婚前財產，依法原非剩餘財產分配
    之標的，又若非上訴人照顧家庭、子女、操持家務，被上訴
    人自難無後顧之憂在外發展事業，以婚後財產繳納上開不動
    產貸款而保有不動產，故本院認此種情形，仍應將被上訴人
    繳納之貸款列為婚後增加之財產予以分配，較符公平原則。
  4.兩造婚姻關係消滅當時，被上訴人是否有欠訴外人丙○○20
    萬元？是否有欠訴外人甲○○22萬元？
    被上訴人主張於兩造婚姻關係存續中，因投資咖啡簡餐，乃
    向丙○○借款20萬元，另向甲○○借款22萬元等情，業據證
    人丙○○及甲○○於98年5 月21日原審言詞辯論期日到庭證
    稱屬實，證人丙○○、甲○○並經原審及本院隔離訊問借款
    細節及經過情形，大致相符，並經證人丙○○、甲○○各提
    出被上訴人所簽發本票1 紙為證，本院審酌上情認被上訴人
    辯稱，確於兩造婚姻關係存續中向丙○○借款20萬元及向甲
    ○○借款22萬元一節，應可採信。
    上訴人雖主張，被上訴人向證人丙○○借款部分縱屬真正，
    惟丙○○於原審時已證稱被上訴人所欠之借款大部分已清償
    ，目前大約尚欠3 或4 萬元，則被上訴人對丙○○之債務亦
    非20萬元，於計算婚後財產時不能扣除20萬元之金額而為分
    配云云，惟查，證人丙○○於原審所證述之「目前」尚欠大
    約3 或4 萬元，係指原審法院訊問之時點即98年5 月21日，
    並非指兩造協議離婚之時點，亦即在96年5 月16日被上訴人
    確尚欠丙○○20萬元尚未清償，故上訴人此部分主張，自不
    可採。
  (五)綜上，上訴人現存之婚後財產為471956元，另被上訴人現存
    之婚後財產為0000000 元（計算方式：780501+000000 000
    0000＋0000000 ＝0000000 元）。故上訴人得請求被上訴人
    給付剩餘財產之分配額應為918145元【計算方式：（0000
    000 0000000）÷2 ＝918145元）】。
七、綜上所述，上訴人依於民法第1030條之1 第1 項、第1030條
    之2 第1 項規定，請求被上訴人給付918145元，及自98年8
    月4 日起至清償日止，按年息百分之五計算之利息，為有理
    由，原審予以准許，並分別准供擔保宣告假執行及免為假執
    行，並就超過部分連同假執行予以駁回，並無不當，乙○○
    上訴意旨求予再命被上訴人丁○○再給付21萬元本息，丁○
    ○附帶上訴意旨求予將原判決所命給付超過10萬4273元部分
    廢棄，駁回乙○○此部分在第一審之訴及假執行之聲請，並
    命乙○○應依民事訴訟法第395 條第2 項給付丁○○免假執
    行所為給付及所受損害均無理由，均應予駁回。
八、據上論結，本件上訴及附帶上訴及請求給付假執行之損害，
    均無理由，依民事訴訟法第449 條第1 項、第78條，判決如
    主文。
中    華    民    國    99    年    6     月    9      日
                            民事第四庭
                                審判長法官  蔡文貴
                                法      官  謝靜雯
                                法      官  黃科瑜
以上正本證明與原本無異。
本件判決不得上訴。
中    華    民    國    99    年    6     月    11    日
                                書  記  官  彭筱瑗

司法院資訊處製作；財團法人民間司法改革基金會備份。
